【裁判字號】    97,消債更,46
【裁判日期】    980424
【裁判案由】    更生
【裁判全文】
臺灣桃園地方法院民事裁定            97年度消債更字第46號
聲  請  人
即  債務人  甲○○
上列當事人聲請消費者債務清理條例更生事件，本院裁定如下：
    主  文
更生之聲請駁回。
聲請費用由債務人負擔。
    理  由
一、本件聲請意旨略以：聲請人因積欠債務不能清償，故於消費
    者債務清理條例施行前，曾於民國95年7 月依照中華民國銀
    行公會會員辦理消費金融案件無擔保債務協商機制與最大債
    權銀行華泰商業銀行（下稱華泰銀行）就協商時確定之債務
    總金額新台幣（下同）4,883,828 元協議成立清償方案，約
    定聲請人自95年7 月起，分120 期，利率2 ％，於每月10日
    清償44,936元，而聲請人當時每月收入約25,000元，該協議
    實則已超出聲請人能力範圍，迫於無奈下始為同意。然聲請
    人因懷孕及意外受傷影響工作，實無力繳納協商費用，以致
    於按期繳納13期後，終於96年12月毀諾，此顯因非可歸責於
    己之事由，致履行有重大困難，且其無擔保或無優先權之債
    務總額未逾12,000,000元，復未經法院裁定開始清算程序或
    宣告破產，爰依法聲請更生等語。
二、按為使負債務之消費者得依本條例所定程序清理其債務，以
    調整其與債權人及其他利害關係人之權利義務關係，保障債
    權人之公平受償，謀求消費者經濟生活之更生及社會經濟之
    健全發展，特制定本條例，消費者債務清理條例第1 條定有
    明文。是以，由此觀之消費者債務清理條例之立法意旨，係
    為謀求債務人與債權人間債務處理之最佳方案，一方面使債
    務人於得以維持基本生活之條件下，促使其本於誠信而戮力
    清償債務，藉此重獲新生，一方面使債權人得以公平受償，
    最終得以健全社會經濟之發展，並非單方面使債務人藉以脫
    免債務。
三、又按債務人與金融機構協商成立者，不得聲請更生或清算，
    但因不可歸責於己之事由，致履行顯有重大困難者，不在此
    限。本條例施行前，債務人依金融主管機關協調成立之中華
    民國銀行公會會員辦理消費金融案件無擔保債務協商機制與
    金融機構成立之協商，準用前項之規定，消費者債務清理條
    例第151 條第5 項、第6 項分別定有明文。依其立法理由可
    知，債務人與金融機構協商方案成立後，即應由債務人按其
    協商條件履行，蓋該債務清償方案既係經當事人行使程序選
    擇權所為之債務清理契約，債務人即應受該成立之協議所拘
    束，須於其後發生情事變更或履行困難、履行不能之情形，
    而不可歸責於債務人，債務人始能聲請更生或清算。此項規
    定旨在避免債務人任意毀諾，濫用消費者債務清理條例所規
    定之更生或清算的債務清理程序。再按債務人不能清償債務
    或有不能清償之虞者，得依本條例所定更生或清算程序，清
    理其債務，消費者債務清理條例第3 條亦規定甚明，故債務
    人聲請更生或清算，尚須符合不能清償債務或有不能清償之
    虞之要件，此觀諸該條文之規定甚明。而按聲請更生或清算
    不合程式或不備其他要件者，法院應以裁定駁回之，但其情
    形可以補正者，法院應定期間先命補正，復為同條例第8 條
    所明定，準此，本件債務人聲請清算應符合上開要件，若不
    符合而無從補正者，本院自應駁回其聲請。
四、經查：
  (一)據財團法人金融聯合徵信中心當事人查詢個人資料（信用報
    告）回覆書及聲請人提出之債權人清冊所載，聲請人對於金
    融機構之無擔保債務達4,832,441 元。又據聲請人提出之全
    國財產稅總歸戶財產查詢清單顯示，聲請人則無財產。
  (二)又聲請人於95年7 月曾依依金融主管機關協調成立之中華民
    國銀行公會會員辦理消費金融案件無擔保債務協商機制與最
    大債權銀行華泰銀行協商成立，約定自95年7 月起，分120
    期，利率2 ％，債務人應按月於每月10日攤還44,936元，有
    債務協商協議書在卷可稽，而債務人於協商成立後如期還款
    16 期 ，嗣於96年12月間毀諾未依約繳款，業據債務人陳明
    ，並有債務協商協議書、財團法人聯合徵信中心信用報告在
    卷可稽，可堪認定。
  (三)聲請人陳稱因懷孕且意外受傷影響工作，具有不可歸責於己
    致履行顯有重大困難之情事，並提出診斷證明書為證。然查
    ，觀諸聲請人自承於協商當時即95年間薪水每月約為25,000
    元，上開協商成立每月應繳金額達44,936元，固已超出聲請
    人每月償債能力頗多，聲請人無法繼續繳納雖情有可原，然
    經本院先後於97年10月28日、97年11月18日通知最大債權銀
    行華泰銀行到庭，華泰銀行業已提供較前次協商更為優惠之
    清償條件（即採二階段方案，前階段72期零利率，每月還款
    1 萬元，後階段則視聲請人資力情況重新評定還款方案），
    聲請人亦自承現今每月收入約28,000元，且有能力每月還款
    1 萬元等語，則衡諸聲請人於前次協商後之收入不但有增無
    減，且華泰銀行所提供之上開清償方案亦在聲請人經濟能力
    範圍內，聲請人卻仍表示不能接受，當可認顯無更生意願，
    且其「不可歸責於己之事由，致履行顯有重大困難者」之情
    形，即已於本院裁定前消失，況聲請人年僅三十餘歲，正值
    壯年，又無不能工作之情形，日後償債能力甚為可期，尚非
    已達不能清償債務之程度。聲請人未能接受上開協商條件，
    實亦無法達到消費者債務清理條例第1 條：「…保障債權人
    公平受償，謀求消費者生活之更生及社會經濟之健全發展」
    之立法目的，自無從准予更生。
五、綜上所述，本件聲請人之最大債權銀行華泰銀行業已提供較
    前次協商優惠之清償條件，且該清償條件係於聲請人經濟能
    力範圍內，聲請人依上開清償條件尚非不能清償債務，則本
    件更生之聲請，顯與前開規定不符，聲請更生要件不備，且
    又無從補正，揆諸前開說明，自應駁回其更生之聲請，爰裁
    定如主文。
中    華    民    國    98    年    4     月    24    日
              民事第一庭      法  官  陳雪玉
如對本裁定抗告須於裁定送達後10日內向本院提出抗告狀，並繳
納抗告裁判費新臺幣1,000 元。
上列正本證明與原本無異。
中    華    民    國    98    年    4     月    28    日
                              書記官  吳瓊英


司法院資訊處製作；財團法人民間司法改革基金會備份。
